臺灣高等法院民事判決　　　　　　　　 96年度上易字第170號
上　訴　人　丙○○
被　上訴人　甲○○
訴訟代理人　乙○○
被　上訴人　丁○○
上列當事人間因清償債務事件，上訴人對於中華民國95年11月30
日臺灣板橋地方法院95年度訴字第1344號第一審判決提起上訴，
本院於96年5 月1 日言詞辯論終結，判決如下：
    主　　  文
上訴駁回。
第二審訴訟費用新臺幣壹萬肆仟柒佰元由上訴人負擔。
    事實及理由
一、上訴人起訴主張：被上訴人與上訴人之父陳應錂於民國（下
    同）76年2 月4 日簽訂合約書（下稱系爭合約），約定因陳
    應錂對五股工業用地（新塭小段381 地號工業區部分，下稱
    系爭土地）範圍內有優先選購權，被上訴人同意支付新台幣
    （下同）150 萬元作為陳應錂出面購買系爭土地及設廠完成
    之代價（即俗稱權利金），陳應錂已依約完成手續，然被上
    訴人支付第1、2期款項後，本應於76年11月起支付第3、4期
    款剩餘價金共計90萬元，卻不依約履行，經陳應錂一再催討
    ，始由被上訴人丁○○簽發交付2 紙支票（票號EQ0000000、
    EQ0000000 ，發票日均為80年3 月31日、面額各45萬元，下
    稱系爭支票），詎經提示均遭退票，屢經催討，未獲置理。
    系爭支票確係為清償系爭合約價金之用，日期及金額均與系
    爭合約相符，被上訴人又無法提出任何清償之證據，足見被
    上訴人確實係以系爭支票以代清償，約定清償期如票載發票
    日即80年3 月31日，被上訴人稱其已依約給付價金云云，顯
    非實在。且系爭合約約定第3 期款45萬元應於政府機關通知
    陳應錂核准配售時即76年11月25日支付，被上訴人遲至77年
    5 月10日始以支票支付，遭陳應錂以存證信函退回。嗣陳應
    錂於91年間死亡，上訴人繼承取得系爭合約之權利，為此依
    合約關係請求被上訴人連帶給付上訴人90萬元及自80年4 月
    2 日起至清償日止之利息等語。原審為上訴人敗訴之判決，
    上訴人不服，提起上訴，並上訴聲明：（一）原判決廢棄。
    （二）被上訴人應給付90萬元及自80年4 月2 日起至清償日
    止，按年息百分之6 計算之利息。
二、被上訴人則以：被上訴人與上訴人之父陳應錂間確曾於76年
    2 月4 日簽訂系爭合約，惟被上訴人已依約將全部價金繳清
    予陳應錂，故本件債務已經消滅，上訴人不得再執系爭合約
    對被上訴人主張權利。況依系爭合約第2 條約定，陳應錂早
    於76年11月25日、77年9 月30日即可請求被上訴人給付系爭
    合約之第3 期、第4 期款，上訴人繼承其父親陳應錂之權利
    ，卻遲至95年方提起本件訴訟，其請求權早已罹於15年之時
    效，被上訴人依法得為時效抗辯，拒絕履行。且系爭合約並
    無約定被上訴人間就價金之給付應負連帶責任，上訴人起訴
    請求被上訴人負連帶責任，於法無據。又系爭支票係丁○○
    向其姐夫陳應錂借貸所簽發，發票日期係與陳應錂協調後更
    改，與系爭合約無關，而被上訴人甲○○並非系爭支票之共
    同發票人或債務人，系爭支票與其無關等語，資為抗辯。並
    答辯聲明：駁回上訴人之上訴。
三、按請求權，因15年間不行使而消滅。但法律所定期間較短者
    ，依其規定；又消滅時效，自請求權可行使時起算，以不行
    為為目的之請求權，自為行為時起算，民法第125 條、第
    128 條分別定有明文。經查：被上訴人與上訴人之父陳應錂
    於76年2 月4 日簽訂系爭合約，依合約第2 條約定，第3 期
    款應於「政府機關通知甲方（指上訴人之父陳應錂）核准配
    售時」支付、第4 期款應於「甲方將取得之產權變更為乙方
    （指被上訴人）指定之名義人時」支付，雙方並約定配售之
    土地先登記於陳應錂擔任負責人之駿勳公司名下，再將陳應
    錂之股權變更至被上訴人指定之名義人名下，而行政院國軍
    退除役官兵輔導委員會榮民工程事業管理處係於76年11月25
    日通知駿勳公司核准配售及繳款，配售土地即登記於駿勳公
    司名下，嗣陳應錂之出資額（股權）分別於77年5 月11日及
    77年9 月30日轉讓予被上訴人指定之田清元、李柏蓉、李美
    月名下等事實，為兩造所不爭執（見本院卷第46頁），並有
    合約書（見原審卷第12頁、第13頁）、行政院國軍退除役官
    兵輔導委員會榮民工程事業管理處業務部通知書（見原審卷
    第33頁）、土地登記簿（見原審卷第29頁至第32頁）附卷可
    稽。則依系爭合約之約定，上訴人之父陳應錂對於被上訴人
    就系爭合約第3 期款、第4 期款之請求權，分別自76年11月
    25日、77年9 月30日起即得請求，迄91年11月24日、92年8
    月31日止屆滿15年，陳應錂於該期間未行使，其請求權即罹
    於時效而消滅，被上訴人得為時效抗辯而拒絕給付。上訴人
    於陳應錂死亡後，繼承陳應錂系爭合約之權利義務，則上訴
    人於95年3 月28日始提起本件支付命令，其請求權已罹於時
    效而消滅，被上訴人自得為時效抗辯而拒絕給付。
四、上訴人另抗辯：被上訴人丁○○簽發發票日期為80年3 月31
    日之支票2 紙用以支付系爭合約第3期、第4期款，足認被上
    訴人與陳應錂間另有約定清償期如票面發票日即80年3 月31
    日之意思云云，惟為被上訴人丁○○所否認，並陳稱陳應錂
    係伊姐夫，系爭支票係伊與陳應錂間另筆借款所簽發，且經
    展期，與本件合約無關等語。經查：上訴人於原審言詞辯論
    期日雖提出系爭合約影本1 件為證，主張其上有記載以被上
    訴人丁○○簽發發票日80年3 月31日之支票清償第3、4期款
    之事實（見原審卷第57頁）。惟上訴人聲請支付命令時所提
    出之系爭合約影本、95年7 月25日提出原法院之準備書狀附
    件系爭合約影本，及被上訴人提出之系爭合約影本，均僅有
    支付第1、2期款之票據資料之記載，而無關於清償第3、4期
    款之票據資料之記載（見原法院支付命令卷第4 頁背面、原
    審卷第13頁、第71頁），且上訴人自承其聲請支付命令時所
    提出之系爭合約影本，其上關於清償系爭合約第3期、第4期
    款票據資料之記載，係其弟自行加註等語（見原審卷第49頁
    ），是上訴人於原審言詞辯論期日所提出之系爭合約影本（
    見同上卷第57頁）上關於清償第3、4期款之記載，顯屬事後
    串製，自難作為陳應錂與被上訴人間有將清償期改為80年3
    月31日約定之證據。次查：上訴人於95年3 月30日寄發與被
    上訴人之存證信函上稱「台端與先父陳應錂就取得五股工業
    用地權利事宜訂立合約，第一、二次款已兌現，但丁○○於
    民國79年10月15日開立之第三、四次款之支票均因拒絕往來
    而遭退票…」等語，有上訴人提出之存證信函影本1 件在卷
    可稽（見原審卷第27頁），上訴人於上開存證信函明白記載
    丁○○簽發支付第3 期、第4 期款之支票發票日為79年10月
    15日，與上訴人本件訴訟中提出之支票2 紙（見原審卷第14
    頁）之發票日原為79年9 月18日及79年11月3 日，嗣經更改
    為80年3 月31日，有系爭支票影本暨退票理由單附卷可稽（
    見原審卷第14頁），二者顯非相同，則上訴人主張被上訴人
    丁○○簽發發票日80年3 月31日之支票係用以清償系爭合約
    第3 期、第4 期款云云，自無足採。況系爭合約所定第3 期
    、第4 期款，陳應錂分別自76年11月25日、77年9 月30日起
    即得請求被上訴人給付，已如前述，而支票僅係支付之工具
    ，縱認被上訴人交付發票日80年3 月31日之票據係用以清償
    系爭合約所定第3 期、第4 期款，系爭支票亦屬清償方法之
    一種，尚不得據以認定被上訴人與陳應錂間，另有將系爭合
    約所定第3期、第4期款之給付期限，改為系爭支票票載發票
    日之意思合致，是上訴人主張系爭合約第3期、第4期款請求
    權之消滅時效，應自80年3 月31日起算云云，亦無可採。綜
    此，系爭合約第3 期、第4 期款之請求權已罹於15年之消滅
    時效，足堪認定，被上訴人為時效消滅之抗辯，拒絕給付，
    自屬有據。
五、綜上所述，上訴人於95年3 月28日始提起本件支付命令，其
    請求權之消滅時效已完成，被上訴人得為時效抗辯而拒絕給
    付。原審為上訴人敗訴之判決，並無不合。上訴意旨指摘原
    判決不當，求予廢棄改判，為無理由，應予駁回。
據上論結，本件上訴為無理由，依民事訴訟法第449 條第1 項、
第78條，判決如主文。
中　　華　　民　　國　　96　　年　　5 　　月　　15　　日
                    民事第四庭
                        審判長法  官  張劍男
                              法　官  彭昭芬
                              法　官  丁蓓蓓
正本係照原本作成。
不得上訴。
中　　華　　民　　國　　96　　年　　5 　　月　　15　　日
　　　　　　　　　　　　　　　書記官  張淑芬
